【裁判字號】    92,上訴,699
【裁判日期】    920813
【裁判案由】    違反藥事法等
【裁判全文】
臺灣高等法院臺南分院刑事判決           九十二年度上訴字第六九九號       潛
      上  訴  人
      即  被  告  甲  ○  ○
右列上訴人因違反藥事法等案件，不服臺灣嘉義地方法院九十二年度訴字第一三號中
華民國九十二年五月三十日第一審判決（起訴案號：臺灣嘉義地方法院檢察署九十一
年度偵字第五七四九號），提起上訴，本院判決如左：
      主      文
上訴駁回。
      事      實
一、甲○○曾於民國（下同）八十七年間因違反懲治走私條例案件，經臺灣新竹地方
    法院八十八年度訴字第四八一號判決判處有期徒刑一年二月，嗣經上訴後，由臺
    灣高等法院以八十九年度上訴字二九九六號撤銷原判決，改判處有期徒刑一年，
    並於九十年六月七日經最高法院以九十年度台上字第三四○七號判決上訴駁回確
    定，於九十一年七月二十日縮短刑期執行完畢。仍不知悔改，復於九十一年八月
    十八日上午六時許，未經主管機關內政部許可，即擅自駕駛向陳來旺（起訴書誤
    為陳吳阿龐）所借漁船統一編號ＣＴＲ─ＮＨ六○一○號膠筏，自台南縣七股安
    檢站旁蚵棚處出航，於同日晚上八時許，航行至澎湖縣西北方即東經一一九度、
    北緯二十四度三十分，明知印有附表編號一、二所示商標圖樣之私菸，係臺灣菸
    酒股份有限公司分別於七十一年五月二十一日及九十一年五月二十三日向經濟部
    中央標準局（現改制為智慧財產局）申請註冊，並取得商標專用權之商品；附表
    編號三所示藥品，乃未經行政院衛生署核准之禁藥，竟向不詳大陸船隻人員，以
    新台幣（下同）二萬元代價，購入附表編號一、二所示仿冒「長壽牌」黃硬盒菸
    二萬一千包及「新樂園牌」淡菸七千八百包，以及擅自輸入附表編號三所示「三
    體牛鞭」六百瓶後，擬於同年月二十日晚上八時許，載往臺南縣鹿耳門溪上岸，
    等候綽號「小黃」之不詳名籍人前往接駁。嗣因所駕膠筏故障，於同年月二十一
    日凌晨二時三十分許，在嘉義縣東石鄉外海三浬處，為行政院海岸巡防署海洋巡
    防總局第十三海巡隊查獲，並扣得附表所示私菸及禁藥。
二、案經行政院海岸巡防署海洋巡防總局第十三海巡隊報請臺灣嘉義地方法院檢察署
    檢察官偵查起訴。
      理      由
一、訊據上訴人即被告甲○○矢口否認有輸入禁藥犯行，辯稱：附表編號三所示藥品
    非伊所有，係綽號「冬瓜」之人所有，伊不知上開藥品亦放在香菸裡云云。
二、前揭被告輸入如附表所示香菸、禁藥之事實，業據被告供承不諱，核與證人陳吳
    阿龐於警訊時證述情節相符（見警卷第二十、二十一頁），並有台南縣政府漁業
    執照、行政院海岸巡防署海洋巡防總局第十三海巡隊檢查紀錄表、查獲嫌疑貨品
    扣押單、搜索扣押筆錄、扣押物品目錄、查獲現場照片等附卷可稽（見警卷第十
    一至十六頁、第二十三頁、第二十五至二十八頁）。附表所示私菸及藥品，經送
    驗結果，證實附表編號一、二所示物品，均屬私菸；附表編號三所示物品，則係
    未經許可擅自輸入之禁藥，分別有臺灣菸酒股份有限公司九十一年九月二十五日
    台菸酒菸字第○九一○○一九一七七號函、嘉義縣衛生局九十一年十二月二日九
    一嘉衛藥字第○九一○○二二七五二號函各乙紙附卷可稽（見偵查卷第十四、二
    十二頁）。又扣案如附表編號一、二所示私菸（見警卷第二十七頁照片），依序
    與臺灣菸酒股份有限公司註冊編號第一九四七八四號「長壽黃硬盒香菸」商標及
    註冊編號第一九四七八三號「新樂園淡菸」商標相仿，故附表編號一、二所示扣
    案私菸均屬相似之商標，有經濟部智慧財產局商標註冊圖樣三紙附卷可查（見一
    審卷第四十一至四十三頁），足見扣案如附表編號一、二所示包裝盒、盒蓋上所
    印商標及字樣，與台灣菸酒股份有限公司註冊之商標圖樣、文字相似等情，足堪
    認定。被告辯稱：不知輸入禁藥等語，然被告於偵查中供認附表編號一至三所示
    之物均係伊欲販賣等語明確（見偵查卷第八頁背面），嗣改稱不知情，要與實情
    不符，尚難採信，則其違反藥事法、菸酒管理法及商標法犯行，應堪認定。
三、查被告係於澎湖縣西北方東經一一九度、北緯二十四度三十分處，接駁如附表所
    示物品之事實，業據其於警訊、偵查中供述明確在卷，而被告既係駕駛上開膠筏
    之人，有關聯絡與接駁之方式，自屬最為清楚，所供應屬可信。按中華民國領海
    及鄰接區法第三條規定，中華民國領海為自基線起，至其外側十二浬間海域；又
    臺灣地區，係指臺灣、澎湖、金門、馬祖及政府統治權所及之其他地區；且本法
    所稱入出國，在國家統一前，係指入出臺灣地區，入出國及移民法第三條第三款
    、入出國及移民法施行細則第二條分別定有明文。被告接駁附表所示私菸及禁藥
    地點，即澎湖縣西北方東經一一九度、北緯二四度三十分，位於中共公布之烏丘
    嶼（北緯二十四度五十．六分、一一九度二十八．七分），東碇島（北緯二十四
    度九．七分、東經一一八度十四．二分）段基線東側七浬。另該處位於國防部公
    告之馬祖地區金門地區限制及禁止水域之外（與北碇島相距約二十七海浬）等情
    ，業據原審法院向內政部函查在案，有該部九十二年一月二十一日台內地字第○
    九二○○○二六七七號函所檢送之海圖及後附之行政院大陸委員會九十一年十一
    月十八日陸法字第○九一○○二○二一九號函、法務部八十九年一月十一日法八
    十九檢字第○五一○六八號函附卷足稽（見一審卷第十三至二十二頁）。依此而
    論，上揭東經一一九度、北緯二十四度三十分處，依上開中華民國領海及鄰接區
    法第三條規定，不屬於我國十二浬領海，亦非屬大陸地區，而屬公海乙情，應已
    明確，從而依上開入出國及移民法第三條第三款、入出國及移民法施行細則第二
    條規定，被告顯已駛出臺灣地區，其違反入出國及移民法犯行，亦堪認定。
四、按未經許可入出國而出國者，處三年以下有期徒刑、拘役或科或併科新臺幣九萬
    元以下罰金，入出國及移民法第五十四條定有明文。查被告行為雖合於國家安全
    法第六條之犯罪構成要件，惟入出國及移民法於八十八年五月二十一日經總統公
    布，同年月二十一日生效，該法就未經許可入出國境，設有第五十四條之處罰，
    與先前公佈施行之國家安全法第六條，屬法規競合關係，而其法定刑度復與國家
    安全法第六條相同，就該法第一條立法意旨所示，係專就入出境管理事項所設規
    範，應優先於其他法律之適用，依特別法優於普通法原則，被告之行為應適用入
    出國及移民法第五十四條論處。次按輸入藥品，均應將欲輸入藥品之成分、規格
    、性能、製法之要旨、檢驗規格與方法及有關資料或證件，連同標籤、仿單及樣
    品申請中央衛生主管機關查驗登記，經核准發給藥品許可證後，始得製造或輸入
    ；若未向中央衛生主管機關申請核准，擅自輸入，即屬禁藥，藥事法第三十九條
    第一項及第二十二條第二款分別定有明文。核被告所為，係犯入出國及移民法第
    五十四條未經許可入出國罪、藥事法第八十二條第一項輸入禁藥罪、菸酒管理法
    第四十六條輸入私菸罪及商標法第六十三條明知為於同一商品使用相同於他人註
    冊商標圖樣之商品而輸入罪。被告一行為違反上開藥事法、菸酒管理法，及商標
    法等罪名，屬一行為觸犯數罪名之想像競合犯，應依刑法第五十五條之規定，從
    一重之藥事法第八十二條第一項之輸入禁藥罪處斷。所犯違反入出國及移民法及
    藥事法二罪間，有方法結果之牽連關係，應依刑法第五十五條之規定，從一重之
    藥事法第八十二條第一項之輸入禁藥罪處斷。又被告違反入出國及移民法部分，
    雖未據起訴書載及，然該部分與已載及部分既有牽連犯裁判上一罪關係，應為起
    訴效力所及，本院自應併予審究。被告前於八十七、八十八年間，因違反懲治走
    私條例案件，經臺灣新竹地方法院以八十八年度訴字第四八一號判決判處有期徒
    刑一年二月，嗣經上訴後，由臺灣高等法院以八十九年度上訴字二九九六號撤銷
    原判決，改判處有期徒刑一年，並於九十年六月七日經最高法院以九十年度台上
    字第三四○七號判決上訴駁回確定，於九十一年七月二十日縮短刑期執行完畢，
    有臺灣高等法院被告全國前案紀錄表在卷可憑，於五年內再犯本件有期徒刑以上
    之罪，為累犯，應依刑法第四十七條之規定加重其刑。原審審酌被告有違反懲治
    走私條例之前科，素行不佳，且於服刑完畢未滿一月再度犯案，足見輕忽法律之
    程度，惡性顯非輕微，暨犯罪之動機、目的、手段、品行、智識程度、扣案如附
    表所示之物尚未流通至市場等所生危害及犯罪後坦承犯行之態度等一切情狀，適
    用藥事法第八十二條第一項、菸酒管理法第四十六條、商標法第六十三條、入出
    國及移民法第五十四條、刑法第十一條前段、第五十五條、第四十七條，量處有
    期徒刑壹年貳月，以資懲儆。扣案如附表編號一、二、三所示之物，均業經財政
    部高雄關稅局為沒入之處分乙情，有該局九十一年十一月十二日關緝字第九一○
    六一一二三號函及後附之高雄關稅局處分書各乙紙附卷可證（見偵查卷第十七、
    十八頁），故不另為沒收之諭知。
五、原審並以公訴意旨另以：被告於九十一年八月十八日上午六時，未經許可，擅自
    駕駛前開膠筏，且無正當理由，逃避警察或海岸巡防機關之必要檢查而自台南縣
    七股安檢站旁之蚵棚處出海，另違反國家安全法第六條第二項之罪嫌云云。經查
    ，警察或海岸巡防機關於必要時，對左列人員、物品及運輸工具，得依其職權實
    施檢查：(一)入出境之旅客及其所攜帶之物件。(二)入出境之船舶、航空器或其他運
    輸工具。(三)航行境內之船筏、航空器及其客貨。(四)前二款運輸工具之船員、機員
    、漁民或其他從業人員及其所攜帶之物件。對前項之檢查，執行機關於必要時，
    得報請行政院指定國防命令所屬單位協助執行之。又無正當理由拒絕或逃避依第
    四條規定所實施之檢查者，處六月以下有期徒刑、拘役或科或併科新臺幣一萬五
    千元以下罰金。國家安全法第四條、第六條第二項分別定有明文。基上規定，可
    知國家安全法第六條第二項係以警察或海岸巡防機關依職權對於上開(一)至(四)之人
    員、物品及運輸工具為必要之檢查時，該人員或該物品及運輸工具之所有人或使
    用人無正當理由拒絕或逃避檢查，始有適用，自不待言。惟查本件被告所駕駛之
    前開膠筏，係未經內政部之許可，擅自出臺灣地區，嗣因前開膠筏故障，始為警
    查獲乙情，業如前述，則被告自出發至為警查獲止，均未有於警察或海岸巡防機
    關依職權對於其所駕駛之前開膠筏為必要檢查時，有「無正當理由拒絕或逃避檢
    查」之情形甚明，即難謂與國家安全法第六條第二項之構成要件相符，是此部分
    原審亦明不能證明被告犯罪，原應為無罪之諭知，因公訴意旨認此部分與前開
    有罪部分有牽連犯裁判上一罪關係，乃不另為無罪之諭知。
六、本院經核原判決認事用法，均無不合，量刑亦屬妥適。被告上訴意旨，指摘原判
    決量刑過重，為無理由，應予駁回。
七、據上論斷，應依刑事訴訟法第三百六十八條，判決如主文。
本案經檢察官曾顯智到庭執行職務。
中  華  民  國      九十二      年        八        月      十  三      日
                                臺灣高等法院臺南分院刑事第一庭
                                    審判長法官  茆    臺    雲
                                          法官  李    文    福
                                          法官  蔡    長    林
右正本證明與原本無異。
如不服本判決，應於判決送達後十日內向本院提出上訴狀，其未敘述理由者並應於提
出上訴狀後十日內向本院補提理由書（應附繕本）。
                                    法院書記官  李    培    薇
中  華  民  國      九十二      年        八        月      十  四      日
附錄本案論罪科刑法條全文：
入出國及移民法第五十四條：
  未經許可入出國或受禁止出國處分而出國者，處三年以下有期徒刑、拘役或科或併
科新臺幣九萬元以下罰金。
藥事法第八十二條：
  製造或輸入偽藥或禁藥者，處七年以下有期徒刑，得併科新台幣十五萬元以下罰金
。犯前項之罪，因而致人於死者，處無期徒刑或七年以上有期徒刑，致重傷者，處三
年以上十年以下有期徒刑。
第一項之未遂犯罰之。
菸酒管理法第四十六條：
  產製或輸入私菸、私酒者，處一年以下有期徒刑、拘役或科或併科新台幣三十萬元
以上一百五十萬元以下罰金。但以手工產製私菸、私酒供自用者，免予處罰。
商標法第六十三條：
  明知為前條商品而販賣、意圖販賣而陳列、輸出或輸入者，處一年以下有期徒刑、
拘役或科或併科新臺幣五萬元以下罰金。
附表：
┌──┬───────────┬───────────┐
│編號│   物  品  名  稱     │     數    量         │
├──┼───────────┼───────────┤
│一  │「長壽牌」黃硬盒菸（仿│二萬一千包            │
│    │冒品）                │                      │
├──┼───────────┼───────────┤
│二  │「新樂園牌」淡菸（仿冒│七千八百包            │
│    │品）                  │                      │
├──┼───────────┼───────────┤
│三  │禁藥「三體牛鞭」      │六百瓶                │
└──┴───────────┴───────────┘


司法院資訊處製作；財團法人民間司法改革基金會備份。
